最高法院刑事判決　　　　　　　　　　　　　　　八十七年度台上字第三六四九號
　　上　訴　人　甲○○
　　選任辯護人　席與善律師
　　上　訴　人　乙○○
　　選任辯護人　李薇薇律師
右上訴人等因盜匪案件，不服台灣高等法院中華民國八十七年三月五日、四月二十三
日第二審判決（八十六年度上訴字第四六四五號，起訴案號：台灣新竹地方法院檢察
署八十六年度偵字第二一一九、三四六四號），提起上訴，本院判決如左：
    主  文
原判決關於甲○○部分撤銷，發回台灣高等法院。
其他上訴駁回。
    理  由
一、關於上訴人甲○○部分：
本件原判決認定上訴人甲○○因搶奪案件，經台灣板橋地方法院於民國八十四年九月
二十五日判處有期徒刑一年二月確定，於八十五年八月十日執行完畢。其與下列所述
之人，共同意圖為自己不法之所有，基於概括之犯意，於台北縣、新竹縣等地，以強
暴、脅迫之方法，使被害人不能抗拒，而取他人之物或使他人交付其物，渠等各次行
為之時間、地點、行為人、犯罪方式、被害人、盜取之財物，詳如下述：１上訴人夥
同許吾福（業經一審判處有期徒刑十一年確定）、謝義祥（業經一審判處有期徒刑十
一年確定）三人，於八十六年一月三十日凌晨二時三十分許，由上訴人駕駛謝義祥承
租之ＦＺ－二八四六號自小客車，載同許吾福、謝義祥二人，至台北縣土城市○○路
三號時，見李謀壹駕駛ＡＳ－八九九八號自小客車搭載其妻盧汝雲、友人蘇俊道停於
該處，上訴人等三人即下車，由許吾福打開前駕駛座車門喝令李謀壹不要動，上訴人
、謝義祥並分持渠等所預先準備之西瓜刀各一把，由謝義祥持刀進入該車後座，令坐
於後座之蘇俊道交出手提包，上訴人亦持西瓜刀站在前右方車門旁，令盧汝雲交出手
提包，蘇俊道、盧汝雲、李謀壹三人見狀不能抗拒，蘇俊道、盧汝雲即分別交出手提
包予謝義祥（蘇俊道手提包內含金筆一支、護照等物，盧汝雲手提包內含現金新台幣
（下同）一萬元、健保卡、提款卡），上訴人並強行將該車之車鑰匙拔走，得手後三
人即由上訴人駕租來之ＦＺ－二八四六號車逃逸，所得現金三人朋分花用罄盡，皮包
及健保卡、提款卡、鑰匙等則丟棄於樹林國中後面迄未尋獲。２上訴人夥同許吾福、
謝義祥三人，於八十六年二月一日凌晨三時許，由許吾福駕駛謝義祥承租之ＦＺ－二
八四六號自小客車，載同上訴人、謝義祥二人，行經板橋市○○街一○一號久圖文具
行旁時，見某一不詳姓名、年籍之女子攜帶一只皮包（內含現金五千元、一些化妝品
），即由上訴人與謝義祥二人分持所有如前所述之西瓜刀各一把下車，喝令該女子交
出皮包，使該名女子不能抗拒，而交出皮包予謝義祥，許吾福則駕車在旁把風接應，
得手後三人即駕車逃逸，所得現金朋分花用罄盡，皮包則丟棄於土城市某大水溝中。
３上訴人夥同許吾福、謝義祥三人，於八十六年二月二日凌晨三時許，在台北縣永和
市○○路一七三巷九號旁，見一對姓名年籍不詳之男女（女的身上背著皮包），即由
上訴人持前述之西瓜刀一把抵住該名男子脖子，喝令其交出財物（惟該男子身上並無
財物），謝義祥亦持前述之另一把西瓜刀喝令該女子交出皮包，致使該名女子不能抗
拒，將皮包（內含有現金二千元、郵局提款卡一張、銀行提款卡一張、小皮夾、化妝
品）交予謝義祥，得手後三人即將現金朋分花用無存，其餘所得物品則丟入板橋大漢
溪中而滅失。４上訴人夥同許吾福、謝義祥三人，於八十六年二月三日凌晨二、三時
許，由謝義祥駕駛其承租之ＦＺ－二八四六號自小客車，載同上訴人、許吾福二人，
途經板橋市○○街三三一號旭全藥局前時，見一對不詳姓名、年籍之男女駕駛車號不
詳之自小客車停於該處，即由上訴人、許吾福各持一把前述之西瓜刀下車，走至該車
旁著手強劫該對男女時，為該對男女發覺大聲呼救，上訴人等三人見狀恐被路人發覺
，即罷手駕車逃逸而未得逞，並於逃逸途中將犯罪用之西瓜刀二把丟棄而滅失。５上
訴人夥同范綱宏、林世華、吳權庭（業經一審判處有期徒刑九年確定）、許吾福、謝
義祥共六人，於八十六年二月四日近十一時許，分由林世華、吳權庭二人準備西瓜刀
三把，上訴人與謝義祥、許吾福準備口罩、手套各數雙及手提袋二個、膠帶一捲等物
，范綱宏提供鐵鎚一支，並由范綱宏駕駛吳權庭租來之ＨＵ－七四四九號自小客車搭
載林世華、吳權庭二人，上訴人駕駛謝義祥租來之ＦＺ－二八四六號自小客車搭載許
吾福、謝義祥二人，共同前往位於新竹縣北埔鄉○○村○○路四十三號徐正康經營之
金如玉銀樓劫財。渠等於駛近該銀樓之巷口處，即由上訴人下車將膠帶撕下貼於二車
之前後車牌，許吾福及謝義祥二人亦下車攜帶前揭預備供犯罪使用之工具，坐上范綱
宏所駕車輛後，吳權庭和林世華即戴上白色手套、彩色口罩，許吾福、謝義祥戴上黑
色手套、藍口罩，迨范綱宏將車駛至該銀樓前面停放，並由其在車上把風接應，林世
華、吳權庭、許吾福三人即分持鐵鎚、西瓜刀各一支進入該銀樓，謝義祥在銀樓門口
把風，上訴人亦駕車尾隨范綱宏之車後面，隨後並將車開至銀樓前方轉彎巷口處停放
，並在車上等候把風接應。林世華等三人進入銀樓後，先由林世華持鐵鎚將擺放金飾
之櫥窗敲破（毀損部分未據告訴），吳權庭則持西瓜刀架住徐正康之脖子，致使不能
抗拒，許吾福即手持二個手提袋搜刮櫥窗內之金飾一批（價值共約五十萬元，除部分
已遭謝義祥典當外，餘如原判決附表一、二所示），得手後三人及謝義祥即乘坐范綱
宏所駕之車，偕同上訴人所駕之車一起經台三線往關西、龍潭方向逃逸，並於逃逸途
中將犯罪使用之二把西瓜刀、鋸子、口罩、手套（僅餘一付黑色手套未丟棄）往車外
丟棄，另一隻西瓜刀則藏置在ＨＵ－七四四九號自小客車內，約車行十多分鐘，二車
即暫停將貼於車牌之膠帶撕下，許吾福、謝義祥二人並提一袋金飾（其內金飾如同判
決附表一）下車後改坐上訴人所駕之車內，另一袋（其內金飾如同判決附表二）交予
林世華，兩車繼續往龍潭方向行駛；嗣於行經台三線北二高陸橋時，上訴人所駕之車
因失控撞上山壁，即將該車棄置該處，與許吾福、謝義祥二人坐上范綱宏所駕車輛，
迨至龍潭市區，上訴人、謝義祥、許吾福三人即下車改搭計程車返回板橋，並將犯罪
所得之一袋金飾（袋子內另含黑色手套一付、膠袋一片）藏置於上訴人位於板橋市○
○里○○街七十三巷二十二號住處房間內；范綱宏、林世華、吳權庭三人則共同帶另
一袋金飾駕車回板橋，並將ＨＵ－七四四九號自小客車停放於板橋市○○○街某巷內
，范綱宏亦將鐵鎚藏放於友人蔡信章位於板橋市○○路之住處，其後亦未找到而滅失
。嗣上訴人與許吾福、謝義祥三人則將部分金飾拿至板橋市○○路某一當鋪典當得款
約二萬元，三人並將贓款朋分花用罄盡。嗣於八十六年二月四日下午四時三十分許，
乙○○接獲范綱宏、林世華、吳權庭三人通知，駕駛其父所有之ＦＺ－五五四七號自
小客車至板橋市○○○街搭載其三人，前往上訴人棄置路邊之ＦＺ－二八四六號自小
客車欲尋找證件時，為警方攔檢查獲，並在乙○○所駕之車內，起出林世華、吳權庭
、范綱宏三人所帶之贓物金飾一袋，隨後循線至上訴人前揭住處房間內，扣得前述之
另一袋金飾（扣除已持典當之部分金飾外）及犯罪所用之黑色手套一付、手提袋一只
、黃色膠袋一片（上述二袋金飾均已由徐正康領回），復在ＨＵ－七四四九號車內扣
得林世華等人所購預備供犯罪所用之西瓜刀一把，且經吳權庭、林世華、范綱宏等人
供述而循線查獲上訴人及許根梁、許吾福、謝義祥等人等情。因而維持第一審論處上
訴人甲○○共同連續意圖為自己不法所有，以強暴致使不能抗拒而取他人之物，累犯
，罪刑之判決，駁回上訴人甲○○在第二審之上訴，固非無見。
惟查(一)審理事實之法院，本乎發現實質的真實本旨，對於案內一切與罪名之成否、論
罪科刑有關之證據，除認為不必要者外，均應詳為調查，然後基於調查所得之心證以
為判斷事實之基礎，故證據雖已調查，若尚有其他必要部分並未調查，即與證據未經
調查無異，如遽行判決，仍難謂無刑事訴訟法第三百七十九條第十款所稱應於審判期
日調查之證據，而未予調查之判決當然違背法令。上揭第１次強劫部分，被害人李謀
壹於警局僅指認許吾福、謝義祥為強劫之人，並未提及上訴人甲○○之人，一審雖又
傳訊被害人李謀壹到庭指證究係何人參與強劫？惟被害人李謀壹答稱「他們把我壓著
，我沒辦法看清」（見偵查卷第一六六、一六七頁、一審卷第一四一頁），並未明確
指證上訴人甲○○參與該次強劫。原審疏未傳訊當時同亦在場之被害人盧汝雲、蘇俊
道二人，令其指證係何人涉案，以澄清上訴人甲○○是否參與犯行，遽行判決，自有
應於審判期日調查之證據而未予調查之違法。(二)共同被告所為不利於己之陳述，固得
採為其他共同被告犯罪之證據，但此項不利之陳述，須無瑕疵可指，且就其他方面調
查又與事實相符者，始得採為犯罪事實之認定，若不為調查，而專憑此項供述即為其
他共同被告事實之認定，顯與刑事訴訟法第一百五十六條第二項之規定有違。本件原
判決認定上訴人甲○○有上揭２至４之犯行，無非以同案被告許吾福、謝義祥之供述
為論據，然上訴人甲○○矢口否認有此犯行。查同案被告許吾福被捕當日，於警局供
稱上開三案發生地點分別為「台北縣樹林鎮○○街九十九號前（得款五千元）」、「
台北縣中和市樂華夜市附近（得款二千元）」、「台北縣板橋市○○路附近（未得款
）」（見偵查卷第一一六頁），核與警局嗣後借提許某查證所供「板橋市○○街一○
一號久圖文具行旁」、「永和市○○路一七三巷九號旁」及「板橋市○○街三三一號
旭全藥局前」（見同卷第二三五頁），並不相符，其所供已有瑕疵，同案被告許吾福
所供是否與事實相符，原審並未詳查即採為上訴人甲○○犯罪之證據，於法有違。(三)
有罪判決書所記載之犯罪事實，為論罪科刑適用法律之基礎，故凡於適用法律有關之
重要事項，必須詳加認定，明確記載，然後於理由內敘明犯罪事實所憑之證據及認定
之理由，始足為適用法律之依據。若事實未有此記載，而理由加以說明，為理由失其
依據。如事實有此記載，理由未予說明，則為理由不備，按諸刑事訴訟法第三百七十
九條第十四款規定，其判決當然為違背法令。原判決事實認定上訴人與許吾福、謝義
祥三人將向金如玉銀樓搶來部分金飾拿至板橋市○○路之當鋪典當，於理由記載謝義
祥、許吾福等持往典當得款，該項犯罪事實所憑之證據及認定之理由，原判決並未記
載，有理由不備之違法。以上或為上訴意旨所指摘，或為本院得依職權調查之事項，
應認原判決此部分有發回更審之原因。又原判決認定上訴人甲○○係累犯，事實與理
由所記載前一犯罪被處徒刑刑期及執行完畢日期，不盡相符，案經發回，應一併注意
及之。
二、關於上訴人乙○○部分：
按刑事訴訟法第三百七十七條規定：上訴於第三審法院，非以判決違背法令為理由，
不得為之。是提起第三審上訴，應以原判決違背法令為理由，係屬法定要件。且必須
依據卷內資料為具體之指摘，並足據以辨認原判決已具備違背法令之形式，始屬相當
。本件原判決依憑上訴人乙○○於警局之自白，核與同案被告范綱宏在警局、一審偵
審中所供情節相符，復經被害人陳榮昌在一審及原審調查中供證其係在上訴人乙○○
持西瓜刀脅迫下將收銀機內之現金約六千多元交付等情屬實，上訴人乙○○與范綱宏
間有犯意聯絡及行為分擔，均為共同正犯等證據資料，認定上訴人乙○○有如原判決
事實欄所載共同意圖為自己不法所有，以脅迫致使不能抗拒，而使他人交付其物犯行
。因而撤銷第一審該部分不當之判決，依懲治盜匪條例第五條第一項第一款之規定，
論處上訴人乙○○有期徒刑七年，已於理由內詳細敘述其所憑之證據及認定之理由，
並說明上訴人乙○○所辯伊將刀拿在手上，沒有比陳榮昌，只是要陳榮昌將錢放進袋
內，陳榮昌就直接將收銀機打開拿錢放入袋內，沒反抗，也沒說任何話，伊就走了，
伊沒將刀架住陳榮昌脖子，並非強盜云云，不足採信。已依據卷內資料詳予指駁與說
明。從形式上觀察，原判決並無違背法令情形存在。次查證據之取捨及犯罪事實之認
定，乃事實審法院之職權，且法院憑以認定犯罪事實之證據，並不以直接證據為限，
即綜合各種間接證據，本於推理作用，為其認定犯罪事實之基礎，如不違背經驗法則
與論理法則，即不得指為違法，而據為上訴第三審之理由。原判決對於上訴人乙○○
持西瓜刀脅迫致使被害人陳榮昌不能抗拒，而交付財物，已於理由內敘述甚詳，對於
被害人陳榮昌於原審所陳當時其能抗拒而不抗拒云云，認係事後迴護上訴人乙○○之
詞，尚難遽採為有利於上訴人乙○○之論據，一併於判決理由載明，原判決如此認定
並不違背經驗法則與論理法則，上訴意旨泛詞指摘原判決有違經驗法則與論理法則，
且有判決不備理由之違法云云，自非適法之第三審上訴理由。再上訴意旨對於原判決
以上訴人乙○○意圖為自己不法所有，以脅迫致使不能抗拒，而使他人交付其物，應
構成懲治盜匪條例之強劫罪，所持法律見解，究有如何違背法令之處，並未具體表明
，徒以其行為尚未使被害人達於不能抗拒之程度，所為僅構成刑法上恐嚇取財罪云云
，漫指原判決用法可議，亦非第三審上訴之適法理由。上訴意旨雖又謂原審未調查被
害人是否受過專業技擊訓練，其當時在櫃檯內是否確無任何可憑恃之物而無法抵抗，
且未調查當時上訴人乙○○與被害人之身高、體重，有調查未盡之違法云云，但查上
訴人乙○○既未聲請調查該項證據，而本院為法律審，上訴人在本院始為此爭執，自
非依據卷內資料執為指摘之合法上訴理由。其他上訴意旨置原判決理由已明白之論斷
，泛詞指摘，仍執陳詞，否認犯罪，對原審採證認事之職權，為事實上之爭執，漫指
原判決不載理由、理由矛盾、調查未盡，核與前揭得為第三審上訴理由之法定要件不
相適合，其上訴違背法律上之程式，應予駁回。
據上論結，應依刑事訴訟法第三百九十五條前段、第三百九十七條、第四百零一條，
判決如主文。
中      華      民      國    八十七    年      十      月    二十九    日
                              最高法院刑事第五庭
                                  審判長法官  陳  錫  奎
                                        法官  王  德  雲
                                        法官  洪  清  江
                                        法官  吳  昆  仁
                                        法官  李  伯  道
      右正本證明與原本無異
                                              書  記  官
中      華      民      國    八十七    年     十一     月      五      日
